【裁判字號】    99,家上,179
【裁判日期】    991123
【裁判案由】    離婚
【裁判全文】
臺灣高等法院民事判決                 99年度家上字第179號
上  訴  人  蔡文源
訴訟代理人  謝尚修律師
被  上訴人  趙倩儀
訴訟代理人  楊宗儒律師
上列當事人間因離婚事件，上訴人對於中華民國99年6月14日臺
灣臺北地方法院98年度婚字第276號第一審判決提起上訴，本院
於99年11月9日言詞辯論終結，判決如下：
    主  文
上訴駁回。
第二審訴訟費用由上訴人負擔。
    事實及理由
壹、程序方面：
一、本件被上訴人於原審請求離婚，係依民法第1052條第1項第3
    款及第2項規定，嗣於本院審理期間聲明不再主張民法第105
    2條第1項第3款「不堪同居之虐待」（見本院卷第126頁），
    尚無不合，應予准許，合先敘明。
二、按當事人不得提出新攻擊或防禦方法。但如不許其提出顯失
    公平者，不在此限，民事訴訟法第447條第1項第6款定有明
    文。本件上訴人於上訴後始提出上證14、15之錄音譯文，主
    張被上訴人在分居期間結交男友，對兩造婚姻瑕疵應負完全
    責任，及被上訴人自始即無意願參與婚姻諮商等情，固屬提
    出新攻擊防禦方法，惟如不許其提出，屬顯失公平，依上開
    說明，爰予准許。
貳、實體方面：
一、被上訴人起訴主張：兩造於民國（下同）89年2月12日結婚
    ，婚後被上訴人即發現兩造在個性及處事態度上均存有重大
    差異，上訴人極為重視金錢，凡事亦較以自我為優先考量；
    被上訴人則處處配合，盡可能滿足上訴人之要求，以期維持
    兩造相處之和睦，然上訴人對於被上訴人之付出犧牲視為理
    所當然，不加珍惜，被上訴人不論如何努力均換來上訴人之
    抱怨，日久感情開始產生嫌隙。上訴人於婚前即希望移民至
    澳洲，表示已通過申請並承諾願供被上訴人出國唸書，兩造
    因此規畫婚後上訴人至澳洲工作，被上訴人則於當地唸書，
    所申請之學校原規劃於92年12月間入學，但上訴人卻又不願
    前往且要求被上訴人應自己貸款繳交學費，此時被上訴人因
    不願喪失得來不易之入學機會，遂自費先行前往澳洲就讀語
    文學校，上訴人在被上訴人出國期間完全未予關心，已令被
    上訴人心寒不已。嗣上訴人突然改變心意，願意前往澳洲「
    坐移民監」，而與被上訴人共同前往澳洲。94年4月23日，
    兩造開車外出借小說漫畫，上訴人僅為數元之租金價差，寧
    願步行逐家比價，且被上訴人希望花少許停車費在小說店附
    近停車，上訴人卻堅持要找到免費停車位，而將車輛停至較
    黑暗之偏僻地區，因此遭人持棒球棍搶奪財物，被上訴人並
    受有左手肘骨折之傷害，身心均遭受極大創傷。上訴人為此
    一再向被上訴人保證不會再發生相同情況，然未幾又為了省
    錢，不顧被上訴人在發生搶案後之心靈創傷與危險，再次前
    往搶案發生地點停車，上訴人一再違反保護被上訴人安全之
    承諾，讓被上訴人備覺心寒。又被上訴人因手肘骨折仍須靠
    復健器支撐且需持續進行復健，生活及行動已極為不便，而
    被上訴人之課程皆為夜間，火車通勤約40分鐘，車站附近環
    境十分黑暗，上訴人卻未盡絲毫照顧之責，對於被上訴人之
    不便均視若無睹，從未曾主動到學校接被上訴人下課，連相
    約在火車站接送亦經常遲到，甚至聯絡完即睡著，讓被上訴
    人多次懷著恐懼奔跑回家，最後又為圖澳洲政府補助上訴人
    回臺灣上課費用一半之小利，不顧被上訴人下跪央求，將當
    時行動尚屬不便之被上訴人留在澳洲生活，而無任何相關安
    排，需獨自跨區至醫院復健，完全忽略被上訴人之恐懼與無
    助，使被上訴人對上訴人原有之信任已完全消失殆盡。被上
    訴人畢業後，因上訴人在臺覓得工作，兩造於95年4月23日
    返臺，詎上訴人在機場時，誤以為將200元放在被上訴人口
    袋裡，竟破口大罵被上訴人，上訴人因些微金錢錙銖必較之
    個性與輕視被上訴人之態度，及動輒不明究理對被上訴人怪
    罪動怒之情緒化舉動，在在使被上訴人無法再行忍受，乃於
    翌日即返回娘家居住而與上訴人分居迄今。兩造分居期間，
    上訴人不斷騷擾被上訴人之家人及朋友，甚至威脅如果被上
    訴人不回家，就要拖到被上訴人40歲，甚至一輩子，在兩造
    多次對談時，上訴人會坦承自己有過失，卻拒絕雙方好聚好
    散，不斷於半夜打電話給被上訴人，或至被上訴人父母家中
    咆哮。96年8月間在被上訴人公司密閉且未對外開放之停車
    場等被上訴人，讓被上訴人內心實受驚嚇，並在電話中恐嚇
    被上訴人，要與被上訴人同歸於盡，上訴人種種偏激及威嚇
    之言行，讓被上訴人精神上面臨極大之恐懼，甚至因而罹患
    憂鬱症。上訴人雖聲稱深愛被上訴人，然卻一再出現使被上
    訴人感到害怕之言行，夫妻間之感情早已隨著上訴人種種斤
    斤計較、騷擾，甚以「同歸於盡」、「付出生命」等相脅之
    威嚇行為而消失殆盡，被上訴人實在無法與上訴人共同生活
    ，雙方婚姻已然破裂，名存實亡。爰依民法第1052條第1項
    第3款、第2項規定，求命判決兩造離婚等情。原審判准兩造
    離婚，上訴人不服，提起上訴，被上訴人對上訴人之上訴，
    則聲明：(一)上訴駁回；(二)上訴費用由上訴人負擔。
二、上訴人則以：被上訴人在90年辭職，專心準備留學語言考試
    ，近2年期間由上訴人獨自負擔沉重經濟壓力；92年年初因
    尚未存夠被上訴人在澳洲唸書所需之學費及生活開銷，希望
    被上訴人暫緩前往，然被上訴人不聽勸阻，執意與朋友一同
    前往澳洲，並以有朋友相伴為由，要上訴人無需擔心，絕非
    上訴人不關心被上訴人。被上訴人在澳洲期間，因友人提早
    返國而頓失住所，上訴人馬上請在澳洲之同學安排被上訴人
    住宿及照顧生活，後因不放心被上訴人隻身在外，乃辭去在
    臺穩定之工作，於92年8月前往澳洲陪被上訴人唸書。被上
    訴人學費及房屋租金至少需150萬元，然兩造出國時存款不
    足40萬元，上訴人必須努力工作，才能一圓被上訴人之留學
    夢。被上訴人於完成學業後，上訴人體諒被上訴人在澳洲無
    法找到自我肯定的工作，再次放棄澳洲之專業工作，為被上
    訴人返臺就業。上訴人深愛被上訴人，凡事皆無不全力以赴
    達成，被上訴人稱上訴人完全不關心其在澳洲居住、求學、
    文化差異適應不良等問題，令上訴人倍覺辛酸。在澳洲期間
    ，上訴人為了找租期較長之漫畫出租店，避免被上訴人必須
    經常耗時往返，才會予以比較，且被上訴人挑漫畫挑的太晚
    ，又看了僅限內閱之漫畫，上訴人要獨自去開車，被上訴人
    又要陪同，因此發生搶案，上訴人確實相當疼惜被上訴人。
    上訴人將車停放偏遠處，係因車位不好找，且上訴人對當地
    環境陌生，不熟市區狀況，並不知當地治安不好；何況，上
    訴人因搶案手臂遭毆打而骨折更嚴重，前後住院開刀兩次，
    根本無法開車，而自澳洲住家往返被上訴人學校之交通其實
    相當便利，並非上訴人不願開車接送被上訴人上、下課。又
    上訴人在事故中嚴重骨折，已多次以身體狀況向公司要求延
    後出差，最後以家庭狀況取得公司通融延長一個月後出差，
    此狀況已向被上訴人說明並得被上訴人同意。另上訴人返臺
    後，亦為被上訴人找女性物理治療師進行復健，且特地在臺
    灣訂製輔具，絕非對被上訴人不聞不問，況若被上訴人身心
    受創嚴重，如何能順利取得碩士學位？兩造於95年4月23日
    返臺，當時上訴人因舊職交接及就任新職事務慌忙，再加上
    被上訴人動輒要求離婚，以致承受相當大的精神及心理壓力
    ，或許因此導致上訴人說話語氣急促，而令被上訴人有所誤
    會，但被上訴人所述在機場對其咆哮一事，上訴人完全不復
    記憶，對此甚感莫名；縱使為真，亦係被上訴人對於上訴人
    有所誤解。此外，留澳期間上訴人帶被上訴人遊遍澳洲名勝
    ，週末空閒亦一起去滑雪或打高爾夫，並為被上訴人訂製女
    用高爾夫球桿，豈會計較金錢？反倒是被上訴人於返臺翌日
    突以生活瑣事不能盡如其意，無故離家、拒絕同居，上訴人
    透過電話、書信、家人等各種方式試圖與被上訴人聯繫，惟
    被上訴人不但拒不出面溝通，反而將上訴人懇求其返家之行
    為解釋成「騷擾」，為達離婚之目的，曲解真相，將上訴人
    描述為霸道、不通情理之人，完全不與上訴人共同面臨、克
    服婚姻生活上的種種問題。被上訴人所提各節確無任何具體
    事證足以證明上訴人對其有何身體上或精神上不可忍受之痛
    苦，更無任何雙方婚姻難以維持之情形等語，資為抗辯，並
    上訴聲明：(一)第一審判決廢棄；(二)被上訴人在第一審之訴駁
    回；(三)第一、二審訴訟費用由被上訴人負擔。
三、兩造不爭執之事實：
    (一)兩造於89年2月12日結婚，92年8月前往澳洲，被上訴人在
      澳洲就學，上訴人在澳洲工作。
    (二)兩造於94年4月23日在澳洲遭人搶劫，事故中兩造均受有
      骨折之傷害。
    (三)兩造於95年3月24日回臺定居，翌日被上訴人返回娘家居
      住，兩造分居迄今。
四、兩造爭執要旨：本件兩造爭執要旨乃在於兩造之婚姻關係是
    否合於民法第1052條第2項之離婚事由：
    本件兩造之婚姻確有民法第1052條第2項之離婚事由：
    (一)按「有前項以外之重大事由，難以維持婚姻者，夫妻之一
      方得請求離婚。但其事由應由夫妻之一方負責者，僅他方
      得請求離婚」，為民法第1052條第2項所明定。所稱「有
      前項以外之重大事由，難以維持婚姻者」，係抽象的、概
      括的離婚事由，此乃緣於74年修正民法親屬編時，為因應
      實際需要，參酌各國立法例，導入破綻主義思想所增設。
      但其事由應由夫妻一方負責者，僅他方得請求離婚，是其
      所採者為消極破綻主義精神，非積極破綻主義。關於「難
      以維持婚姻之重大事由」，係以婚姻是否已生破綻而無回
      復之希望為其判斷之標準。而婚姻是否已生破綻無回復之
      希望，則應依客觀之標準，即難以維持婚姻之事實，是否
      已達於倘處於同一境況，任何人均將喪失維持婚姻意欲之
      程度而定。至於同條項但書所規定「難以維持婚姻之重大
      事由應由夫妻之一方負責者，僅他方得請求離婚」，乃因
      如肯定有責配偶之離婚請求，無異承認恣意離婚，破壞婚
      姻秩序，且有背於道義，尤其違反自己清白（clean  han
      ds）之法理，有欠公允，同時亦與國民之法感情及倫理觀
      念不合，因而採消極破綻主義。倘該重大事由，夫妻雙方
      均須負責時，則應衡量比較雙方之有責程度，而許責任較
      輕之一方向應負主要責任之他方請求離婚，如雙方之有責
      程度相同，則雙方均得請求離婚，以符公平，且符合民法
      第1052條第2項規定之立法目的。又婚姻乃一男一女之兩
      性結合，以組織家庭，共同生活為目的。故有足以破壞共
      同生活或難以維持共同生活之情事發生，允宜許其離婚以
      消滅婚姻關係；民國74年6月3日修正公布之民法親屬編，
      就裁判離婚之原因，為應實際需要，參考各國立法例，增
      設民法第1052條第2項，明定有同條第1項以外重大事由，
      難以維持婚姻者，亦得請求離婚。是對於家庭生活之美滿
      幸福，有妨礙之情形，即得認其與此之所謂難以維持婚姻
      之重大事由相當。（最高法院86年度第2次民事庭會議決
      議可資參照）。
    (二)下列事證可認雙方婚姻難以維持之事由：
      1.兩造於澳洲生活期間之94年4月23日，被上訴人開車搭
        載上訴人外出借小說漫畫，詎上訴人對些微金錢斤斤計
        較之個性又再度展現，僅為數元之小說漫畫租金之差價
        而寧願步行一家家地比較，被上訴人一再向上訴人請求
        用被上訴人之學生證停車較為便宜，僅須花費少許停車
        費，即可於小說店附近之停車位停車，乃上訴人仍堅持
        要找到免費停車位，為了省卻少許的停車費用而停車至
        較黑暗之偏僻地區，不料兩造即遭澳洲當地白人持棒球
        棍強盜財物（見原審本訴被證4），被上訴人更因遭歹
        徒以棒球棍攻擊毆打而左手肘骨折送至醫院救治（見原
        審本訴被證5），被上訴人因此大受驚嚇，身心均遭受
        極大創傷。而甫發生強盜案時，上訴人一再向被上訴人
        保證以後不會再讓被上訴人發生相同之情況，一定會好
        好照顧被上訴人云云，詎上訴人對被上訴人之保證言猶
        在耳，乃未幾上訴人竟又為了省錢而不顧被上訴人在發
        生搶案後之心靈創傷而執意再次前往搶案發生地點停車
        ，被上訴人對上訴人此等一再為了節省少許的金錢而違
        反對被上訴人信誓旦旦之承諾、不顧被上訴人安危之行
        為，使上訴人備覺心寒，造成婚姻破綻。
      2.被上訴人遭搶匪以棍棒毆傷後，其身心均受重創，被上
        訴人於夜間至學校上課，上訴人未曾至學校接其下課，
        被上訴人自行搭火車返家，上訴人答應要至火車站接被
        上訴人回家，亦常遲到或未到或聯絡完畢，上訴人即睡
        著，讓被上訴人於深夜11時之時間心懷恐懼奔跑回家，
        上訴人對被上訴人內心之恐懼毫不關心。
      3.上訴人又為圖澳洲政府補助上訴人回台灣上課費用一半
        之區區小利，而不顧被上訴人之苦苦哀求而將被上訴人
        一受傷之弱女子獨留於澳洲生活，此事更在被上訴人心
        中留下難以抹滅之傷痕。查94年6月間，當時被上訴人
        之傷勢尚未復原，不僅身體上之病痛會造成生活相當大
        之不便，心理上對他人之信賴度亦因而降低，對白人更
        存有創傷性之恐懼，詎上訴人不顧被上訴人一再懇求，
        仍執意返台，被上訴人實傷痛恐懼不已，更於上訴人返
        台前激動向上訴人下跪，央求上訴人不要離開，更對其
        表示：「任何行程如果為我延後，我都會感念一輩子。
        但把我一個人丟下，會對婚姻造成無以彌補之傷害。」
        ，然而上訴人聽聞後始終無動於衷而仍執意丟下被上訴
        人回台。且上訴人回台期間更無任何相關照料安排，獨
        留被上訴人一個人在無其他親人可就近照顧之國家，心
        中所承受的懼怕實難以筆墨形容，乃上訴人竟完全忽略
        被上訴人之恐懼與無助，致被上訴人對上訴人原有之信
        任已完全消失殆盡。上訴人雖辯稱伊係因公司派遣伊出
        差不得已才返台，抑或辯稱上訴人遭澳洲白人襲擊後二
        個月，因工作需要不得不短期返台，絕非漠視被上訴人
        心情，且上訴人因工作需要不得不短期返台乃經與被上
        訴人溝通並取得其同意，有上證1之電子郵件可證云云
        。查上訴人於94年6月間返台前曾多次告知被上訴人，
        實出差乃伊「主動爭取」，且言談之間尚洋洋得意稱：
        「又可以由公司出錢出差，又可以申請退稅」等語，足
        見回台灣一事，主要是圖澳洲政府補助上訴人回台灣上
        課費用一半之利益而回台灣念書。上訴人復辯稱被上訴
        人於94年7月4日寄發電子郵件（上證1）予上訴人，請
        上訴人於台灣幫被上訴人匯款繳交信用卡費用，且仍甜
        蜜地稱被上訴人為親愛的（Dear）並叮囑上訴人為了保
        險費和卡費在台灣錢要省著花，足證上訴人返台乃經由
        被上訴人同意云云，惟遍觀該上證1電子郵件內容，其
        中無任何隻字片語與上訴人返台之事有關，更遑論提及
        上訴人返台乃經被上訴人同意，上訴人主張該上證1電
        子郵件足證其返台及經被上訴人同意，自不足採。
      4.被上訴人主張：95年3月24日，因上訴人已覓得一份在
        台灣的工作，故兩造決定回台。乃至機場時，上訴人因
        忘了已把新台幣200元放在自己的口袋而誤認為在被上
        訴人口袋裡，便在人來人往的機場裡破口大罵被上訴人
        ，上訴人此等對些微金錢錙銖必較之個性與輕視被上訴
        人之態度，動輒不明究理對被上訴人怪罪動怒之情緒化
        舉動，使被上訴人無法忍受，且上訴人當眾對被上訴人
        咆哮乙舉實令被上訴人深感受辱等語。上訴人雖辯稱「
        不復記憶」云云。然查，96年7月18日談話錄音內容，
        該錄音上訴人不爭執，僅表示係被上訴人之片面指摘：
        趙：你忘記兩百塊的時候，你怎樣罵我的歐。
        蔡：妳，我罵你什麼，你來講，你告訴我我罵你什麼，
            你說。
        趙：你忘記了，然後我跟你講，然後你從你口袋找出了
            兩百塊之後，我不講話，你就說你生氣什麼，兩百
            塊錢你憑什麼好生氣的，你憑什麼生氣，你在對我
            鬧脾氣嗎？
        蔡：哇，我就講這句話，你就因為這一句話你就覺得我
            是對你兇了。
        趙：我想全車的人轉頭都在看我，你想要發脾氣，你想
             吵架嗎，你常常這樣跟我講。
        蔡：小倩，你常常在別人面前數落我，我沒有說第二句
            話喔，我沒有跟人家…，我沒有說小倩你不要這樣
            講我，反而你想一下。
        趙：你不會這樣子跟我講，你直接和我講說，你想發脾
            氣嗎，你想吵架嗎，你是在門口，你是在外面的地
            方這樣子對我吼叫。
        蔡：我是不應該對妳兇，應該聽妳把話講完，我需要聽
            妳把話講完，你說吧！需要我在打通電話和你講?
        上開電話譯文雖非很明顯顯示有為200元之事而爭吵，
        但在飛機場有爭吵，且回家後第二天，被上訴人就離開
        家而分居，則是事實，此部分亦為兩造間影響婚姻之重
        大事由。
      5.兩造於95年3月24日回台。翌日被上訴人即與上訴人分
        居，在分居期間，上訴人以言語威脅恐嚇及電話，簡訊
        、行動騷擾被上訴人，業據被上訴人提出原審本訴被證
        8（原審卷第22-30頁）之電話及傳簡訊，及原審本訴被
        證14（原審卷第71-87頁）之電話錄音，該簡訊、電話
        等均足以證明上訴人對被上訴人及被上訴人之父母有威
        脅、恐嚇及大聲咆哮、不尊重之情事。
          上訴人更於98年8月13日寄發語帶恫嚇之電子郵件予
        被上訴人，上訴人竟於郵件中道：「考慮ㄌ很久決定趕
        在事情以前告訴心愛的小貓明天可能有事情發生明天可
        能也沒有任何事情發生可能也許事情發生的很小小到也
        許妳根本不知道事情發生過也許會有人聯繫妳老公會設
        法點到為止的不論結果如何只望這也許是我們以"粗糙
        的官司"為"人生答案"的這一場"官司"鬧劇的尾聲老公
        會設法點到為止的……明天發生的事也許老公只希望小
        貓了解也許在親友和律師攪局之後的所有結果最後也許
        只有我們兩個人承擔也許是一生時間的代價我深深希望
        我們可以有不一樣的答案我深深相信我們會有更好的答
        案和結局請放心老公會設法點到為止的把事情控制住小
        貓真的擔心的話也許可以寫個mail給我我會連繫妳直接
        向妳解釋小貓仔仔也許會有些不舒服老公能做的事先告
        訴妳有事情發生讓妳有些心理準備不要太慌張並在此先
        向小貓仔說對不起老公很愛很愛妳但願明天沒有任何事
        情發生但願這一場"官司"鬧劇的尾聲腳步近ㄌ相信我們
        會有更好的答案和結局」等文字（見原審卷第113頁）
        ，詳觀上開郵件內容顯可察覺上訴人所使用之文字中含
        有警告、恐嚇之意味，甚似表明將要發生之事需要被上
        訴人付出一生之代價，表示將出現使被上訴人不舒服之
        人與事，且係上訴人所控制事情之發生，上開內容實讓
        被上訴人深覺受有威脅，對上訴人更備感恐懼。
      6.綜上，兩造自95年3月25日分居，迄今已4年餘；多次提
        起與離婚有關之訴訟；雙方交談互相錄音（見本院卷第
        154-155頁），信賴基礎已失，客觀上，婚姻已生破綻
        ，而無回復之希望。
五、兩造婚姻之破綻，上訴人應負較大責任：
    由訴訟中之攻防，本院認兩造無復合希望，長期分居，婚姻
    徒具形式。兩造於95年3月25日分居時，婚姻已生破綻，從
    兩造之陳述，破綻之原因為上訴人之性格過分節儉；不顧被
    上訴人之感受；凡事以自己為重心，被上訴人僅能配合上訴
    人；當被上訴人於國外受傷徬徨無助，驚恐下跪，拋棄自尊
    ，向上訴人懇求留在澳洲陪伴被上訴人時，除非有緊急、重
    大、不可避免之事由，任何丈夫均不應斷然離去，上訴人竟
    毅然返台，顯然被上訴人在上訴人心中並無份量，不受珍惜
    ，此對被上訴人之心理傷害甚大，縱使兩造維持婚姻形式，
    此陰霾亦將如影隨形，影響婚姻品質，此從被上訴人分居4
    年，仍堅持離婚，其積怨之深，可以概見。婚姻發生破綻前
    ，被上訴人並無可歸責事由。兩造分居後，被上訴人對曾短
    暫結交男朋友並不爭執，惟並無證據足以證明被上訴人曾為
    法律所不允許之行為（例如通姦），已婚婦女再交男朋友，
    或許與社會風俗不合，但對已生破綻之婚姻，其歸責事由較
    不具影響力。訴訟中，上訴人表示深愛被上訴人；但被上訴
    人去意已堅，斷然拒絕，則本件婚姻僅存形式，已無意義，
    破綻發生前，兩造俱無第三者介入，但因上訴人對婚姻之態
    度，及上訴人對被上訴人之不重視（甚至輕忽），使被上訴
    人對本件婚姻不信任，對上訴人絕望，始4年不回家，並堅
    持離婚，其婚姻基石已毀，對該破綻之婚姻，法院無強予維
    持必要。本院斟酌前開事由，認為兩造婚姻之破綻，上訴人
    應負較大責任。
六、綜上所述，上開事由，均屬民事法第1052條第2項所謂：前
    項（即同條第1項）以外之重大事由，原審認兩造已分居四
    年，期間未能改善彼此相處模式，導致夫妻感情已嚴重疏離
    彼此間已無法期待能有相互扶持、互信、互諒、互愛之融洽
    婚姻生活，依其情形已構成難以維持婚姻之重大事由，而此
    重大事由於客觀及主觀上均足認為已達難以維持婚姻之情形
    ，並審酌兩造婚姻發生破綻，衡量雙方有責程度，認為上訴
    人實應對本件婚姻破綻負較大之責任。從而，被上訴人依民
    法第1052條第2項請求判決離婚，為有理由，應予准許，原
    審判決被上訴人勝訴，核無不合，應予維持，上訴論旨，仍
    執陳詞，斤斤指摘原判決不當，聲明廢棄改判，為無理由，
    應予駁回上訴。
七、本件事證已臻明確，兩造其餘之攻防方法，經審酌後，認與
    判決結果無影響，無庸逐一論述，併此敘明。
、據上論結，本件上訴為無理由，依民事訴訟法第449條第1項
    、第78條，判決如主文。
中    華    民    國    99    年    11    月    23    日
                  民事第十四庭
                      審判長法  官  林恩山
                            法  官  黃國忠
                            法  官  郭松濤
正本係照原本作成。
如不服本判決，應於收受送達後20日內向本院提出上訴書狀，其
未表明上訴理由者，應於提出上訴後20日內向本院補提理由書狀
（均須按他造當事人之人數附繕本）上訴時應提出委任律師或具
有律師資格之人之委任狀；委任有律師資格者，另應附具律師資
格證書及釋明委任人與受任人有民事訴訟法第466條之1第1項但
書或第2項（詳附註）所定關係之釋明文書影本，如委任律師提
起上訴者，應一併繳納上訴審裁判費。
中    華    民    國    99    年    11    月    23    日
                            書記官  方素珍
附註：
民事訴訟法第466條之1（第1項、第2項）：
對於第二審判決上訴，上訴人應委任律師為訴訟代理人。但上訴
人或其他法定代理人具有律師資格者，不在此限。
上訴人之配偶、三親等內之血親、二親等內之姻親，或上訴人為
法人、中央或地方機關時，其所屬專任人員具有律師資格並經法
院認為適當者，亦得為第三審訴訟代理人。

司法院資訊處製作；財團法人民間司法改革基金會備份。
